臺灣嘉義地方法院民事判決　　　　　　　　95年度訴字第34號
原　　　告　甲○○
訴訟代理人　林崑地律師
被　　　告　丙○○
　　　　　　　　　　　　號
訴訟代理人　乙○○
被　　　告　己○○○
上列當事人間請求所有權移轉登記事件，於中華民國96年4月16
日言詞辯論終結，本院判決如下：
    主  文
原告先位之訴及第一備位之訴均駁回。
被告己○○○應給付原告新臺幣壹佰萬元，及其中伍拾萬元自民
國八十年五月三日起，其中伍拾萬元自民國八十年八月三十日起
，均至清償日止，按年息百分之五計算利息。
原告其餘第二備位之訴駁回。
訴訟費用新台幣壹萬參仟捌佰柒拾元由被告己○○○負擔百分之
七十七，其餘由原告負擔。
本判決第二項原告勝訴部分，原告以新臺幣拾萬肆仟元為被
告己○○○供擔保後，得假執行。
原告其餘假執行之聲請均駁回。
    事  實  及  理  由
壹、程序方面：
一、被告丙○○經合法通知，未於最後言詞辯論期日到庭，核無
    民事訴訟法第386條所列各款情形，爰依原告之聲請，由其
    一造辯論而為判決。
貳、實體部分
一、原告起訴主張：
（一）先位之訴部分：
   1、被告己○○○於民國80年5月3日將其所有坐落嘉義縣水上
      鄉○○段51地號旱面積0.075597公頃應有部分3分之1（重
      測前為嘉義縣水上鄉○○○段227地號旱面積0.0776公頃
      應有部分3分之1，下稱系爭土地），以新台幣（下同）13
      0萬元之價款出賣給原告，簽約同時收取定金50萬元後，
      於80年8月30日收取80萬元。
   2、原告買受上開土地時，原告無法取得自耕能力證明書，因
      法令限制，不能辦理所有權移轉登記為原告所有，乃委請
      能取得自耕能力證明書之被告丙○○為上開土地信託登記
      契約受託人，而以其名義為買受人，於80年8月12日與出
      賣人之己○○○訂立上開土地買賣所有權移轉契約書，以
      買賣為原因於80年8月22日辦理所有權移轉登記予被告丙○○取得系爭土地所有權應有部分3分之1。
（三）查私有農地所有權之移轉，其承受人以能自耕者為限，修
      正前土地法第30條定有明文。上揭規定於89年1月26日修
      正刪除後，原告屢次請求被告丙○○辦理系爭土地之所有
      權移轉登記予原告，以為返還。惟被告丙○○一再拖延，
      以致迄今尚未辦理登記。茲為慎重計，以本訴狀向被告丙○○表示終止信託登記關係，請求被告丙○○將系爭土地
      辦理所有權移轉登記返還原告。
（四）系爭買賣土地，係原告向己○○○購買後借名登記予被告
      丙○○名下，此經被告己○○○陳述明確。
（五）被告丙○○辯稱：「系爭土地是原告與被告之子乙○○共
      同承買，迨88年12月22日原告與乙○○達成協議，將系爭
      土地全部由乙○○承受」云云，並提出88年12月22日之同
      意書為證據方法，並不實在，蓋：
   1、系爭同意書顯係虛偽不實，不足採信：
    (1)被告丙○○所提出民國88年12月22日之同意書係乙○○或
      被告丙○○偽造的，該同意書內「甲○○」名義之簽名，
      並非原告之筆跡，原告否認該同意書之真正。
    (2)系爭土地之總價金為130萬元，如乙○○與原告共同購買
      者，各人出資一半即各人須出資65萬元，為何在上開「同
      意書」內載乙○○同意承受原告購買部分土地願意給付原
      告甲○○100萬元，已有可疑。
    (3)又上開「同意書」內載：「．．乙○○承受原告共同購買
      部分之土地，願意給甲○○先生100萬元正，甲○○及乙○○共同承買黃火炎先生土地付款之用。雙人同意共同訂
      金之用」等語，顯然與上述乙○○於95年3月26日庭訊時
      陳稱：「那個100萬元，是我有向甲○○買了一塊地已經
      付了訂金150萬元，但是甲○○沒有將土地移轉登記給我
      ，所以就用這壹佰伍拾（萬）元抵付」等語，相互矛盾，
      均係虛偽不實，亦足以反證並無向黃火炎先生購買土地之
      事實。
    (4)原告向被告己○○○購買之上開227地號土地持分3分之1
      ，買賣價金全部為130萬元。乙○○於95年9月28日庭訊時
      陳稱：「我與甲○○合夥購買系爭土地，我們各出一半，
      ．．」等語，已如上述；且被告己○○○於95年7月20日
      庭訊時陳稱：「（問：水上鄉227號之土地，你是賣予何
      人）我賣與原告，所有的錢都是原告繳交給我的，所有的
      錢包括訂金50萬元及尾款50萬元，我都有拿到。但是我不
      知道土地登記給誰，所有的土地登記資料我都交與原告自
      己去辦理的」，「（問：有否與丙○○就系爭土地打買賣
      契約？）沒有，我不認識他」等語（7.20.筆錄第1頁）
      ；被告丙○○之訴訟代理人乙○○於95年7 月20日庭訊時
      陳稱：「我不認識被告己○○○，我都是與原告接洽」等
      語（見7.20.言詞辯論筆錄第2頁）。本件原告未曾收到
      乙○○所稱伊與原告共同購買系爭土地出資2分之1之土地
      價金，上開「同意書」亦未記載乙○○出資2分之1價金已
      交付原告，乙○○亦未舉證證明已交付原告其出資2分之1
      價金65萬元之事實，空言主張伊與原告有共同購買系爭土
      地云云，顯係不實。
   2、同意書縱使真實，契約亦屬無效：
    (1)被告提出之「88年12月22日之同意書」，縱認為真正，惟
      該同意書內載「甲○○及乙○○共同承買水上鄉寬士村崎
      仔頭227地號土地」之約定，係違反89年1月26日修正前農
      業發展條例第30條前段防止細分有礙農業發展以收使用之
      禁止規定，應屬無效。又依89年1月26日修正前農業發展
      條例第30條前段規定，既無法移轉系爭土地所有權應有部
      分予甲○○及乙○○，即係以不能之給付為契約標的，而
      被告並未舉證甲○○及乙○○有民法第246條第1項後段之
      約定，該「同意書」所載共同購買之約定，依同條項前段
      規定亦係無效。而該無效之上開「同意書」共同購買之約
      定，於為法律行為時即確定不生效力，不因嗣後農業發展
      條例修正而有異。何況，乙○○亦無提出任何價款。
    (2)次按私有農地所有權之移轉，其承受人以能自耕者為限，
      89年1月26日修正公布前土地法第30條第1項前段定有明文
      ，違反前項規定者，其所有權之移轉為無效。查乙○○並
      無自耕能力，被告提出之上開「同意書」內載：「甲○○
      及乙○○同意全部由乙○○承受」之約定，縱令事實，因
      違反上揭規定而無效。
    (3)至於上開「同意書」內載「乙○○願意給甲○○100萬元
      ，甲○○及乙○○共同承買黃火炎先生土地付地款之用，
      雙人同意共同定金之用」云云，原告予以否認。究意原告
      及乙○○共同購買黃火炎之何地號土地，價款如何約定，
      均未詳，顯係不實。
（六）被告丙○○之訴訟代理人乙○○提出附卷之「80年4月26
      日之同意書」內載：「茲有共同在崎仔頭421之8地號內共
      有1380坪，出賣給乙○○先生600坪，每坪12,000元正，
      已先收訂金150萬元正，經三人同意，此據。出賣人林海
      山，出賣人甲○○，承買人乙○○」等語。惟查：
   1、上開同意書內載：「出賣人甲○○」之「甲○○」三字，
      並非本件原告本人之簽名，而係他人偽造的，故上開同意
      書並非真正，本件原告否認其真正。
   2、又查坐落嘉義縣水上鄉○○○段421之8地號旱地之共有人
      有案外人黃金隆等15人，連同本件原告，共有人總共16
      人。但上開共有人，並無林海山其人，有該土地登記謄本
      可稽。由此可見，訴外人林海山並無共有持分上開421之8
      地號土地可以出賣。
   3、上開421之8地號土地，原告甲○○之持分80分之8，係於
    　81年3月27日購買，而於同年5月8日辦畢持分登記取得持
      分80分之8所有權，此亦有該土地登記謄本可稽。由此可
      見，上開同意書內所載日期「中華民國80年4月26日」，
      本件原告尚未購買上開421之8地號土地之持分，本件原告
      不可能出賣上開土地。
   4、上開421之8地號土地，並無案外人林海山之共有持分土地
      ，而本件原告之持分80分之8（即等於10分之1），折算面
      積為128坪（按上開土地之總面積為4,235平方公尺），亦
      有土地登記謄本可稽。由此可見，本件原告之共有持分面
      積並無1,380坪，而僅有128坪，亦不可能出賣予乙○○60
      0坪土地。
   5、據上說明，上開「同意書」之內容係虛偽不實。又上開「
      同意書」，並非本件原告所出具，已如上述，因此上開「
      同意書」內載「已先收訂金150萬元」，亦非事實，原告
      予以否認。
（三）並聲明：
   1、被告丙○○應將坐落嘉義縣水上鄉○○段51地號旱面積0
      .075597公頃辦理所有權移轉登記予原告。
　 2、訴訟費用由被告丙○○負擔。
二、第一備位聲明部分：
（一）系爭土地係於80年8月12日買賣為原因，於同年月22日以
      被告己○○○為出賣人，辦理所有權移轉登記予被告丙○○取得所有權，有土地登記謄本及土地登記簿謄本各1份
      可稽。退一步言，假定被告丙○○與原告間對於系爭土地
      並無信託登記關係者，惟查被告丙○○與被告己○○○間
      對於系爭土地之買賣，並無價款之約定，買賣契約不成立
      ，其買賣契約顯然不存在，其買賣所有權移轉契約及系爭
      土地以買賣為原因之所有權移轉登記，失所附麗，被告丙○○自應塗銷系爭土地之所有權移轉登記。
（二）被告丙○○塗銷系爭土地之所有權移轉登記後，依據原告
      與被告己○○○之上開買賣契約，被告己○○○應將系爭
      土地辦理所有權移轉登記予原告。
（三）並聲明：
   1、確認被告等就坐落嘉義縣水上鄉○○段51地號旱面積0.07
      5597公頃之買賣關係不存在。被告丙○○應塗銷其所有權
      移轉登記。
　 2、被告己○○○應將前項土地辦理所有權移轉登記予原告。
　 3、訴訟費用由被告等負擔。
三、第二備位聲明部分：
（一）再退一步言，被告丙○○與被告己○○○間就系爭土地之
      買賣所有權移轉登記，如非原告與被告丙○○間之信託登
      記關係，且不能塗銷其所有權移轉登記者，被告丙○○出
      售系爭土地予原告之買賣契約，即屬給付不能，被告己○○○應將原告已付之買賣價金130萬元全部返還原告。
（二）因系爭土地係旱地，屬於農地，如認原告無自耕能力，原
      告與被告己○○○就系爭土地訂立之買賣契約無效者，被
      告己○○○亦應將買賣價款130萬元返還原告。
（三）並聲明：
   1、被告己○○○應給付原告130萬元，及其中50萬元自民國
      80年5月3日起，80萬元自80年8月30日起至清償日止按年
      息百分之5計算利息。
　 2、訴訟費用由被告等負擔。
　 3、原告願預供擔保准予假執行。
貳、被告則以：
（一）被告丙○○之部分：系爭土地係由原告與訴外人即被告丙○○之子乙○○共同承買，各出一半的價額，迨至88年12
      月22日由原告與乙○○達成協議，協議由乙○○給付100
      萬元給原告後，將系爭土地全部由乙○○承受，業以另筆
      150萬債權抵償之，是而原告起訴之主張與事實不符等語
      ，資為抗辯。並聲明：1、原告之訴駁回。2、訴訟費用由
      原告負擔。3、願供擔保請准宣告免假執行。
（二）被告己○○○之部分：系爭土地係其出賣予原告，全部之
      買賣價金包括訂金500,000及尾款500,000元皆係由原告交
      付並給付完畢。並已將土地資料交與原告辦理過戶，但其
      並不知道原告將系爭土地登記予何人所有，且其不認識被
      告丙○○等語，資為抗辯，並聲明駁回原告之訴。
參、本院判斷：
一、先位聲明部分：
（一）系爭土地位於水上鄉，其使用分區為一般農業區，使用地
      類別為農牧用地，地目為旱地，此有土地謄本可證。而依
      當時有效之農業發展條例第3條第1項第10、11款所定：「
      農業用地：指供農作、森林、養殖、畜牧及與農業經營不
      可分離之農舍、畜禽舍、倉儲設備、曬場、集貨場、農路
      、灌溉、排水及其他農用之土地。耕地：指農業用地中依
      區域計畫法編定之農牧用地，或依都市計畫法編為農業區
      、保護區之田、旱地目土地，或依土地法編定之農業用地
      ，或未依法編定而土地登記簿所記載田、旱地目之土地」
      。顯見系爭土地於80年8月12日買賣時係屬農地及耕地。
      又被告己○○○於80年5月3日將其原所有系爭土地出售，
      並移轉登記予被告丙○○之名下，此為兩造所不爭執，並
      有土地謄本、移轉登記資料可證，自屬真實。
（二）被告己○○○於庭訊時陳稱：「水上鄉227號之土地，我
      賣與原告，所有的錢都是原告繳交給我的，所有的錢包括
      訂金50萬元及尾款50萬元，我都有拿到。但是我不知道土
      地登記給誰，所有的土地登記資料我都交與原告自己去辦
      理的。沒有與丙○○就系爭土地訂買賣契約，我也不認識
      他」等語（見95年7月20日筆錄）。惟本件系爭土地買受
      均係由原告出面與被告己○○○接洽，則被告己○○○對
      於買方究為單獨購買，或係有人與原告共同購買，被告己○○○自不知情，從而不能以被告己○○○上開說詞，即
      認系爭土地係由原告1人單獨購買。故而原告是否單獨或
      與訴外人乙○○共同購買系爭土地，即須另以其他事證勾
      稽。查，原告與案外人乙○○曾於88年12月22日訂立書面
      ，此有同意書影本1件可證。該同意書上載明：「茲有甲○○先生及乙○○先生共同承買水上鄉寬士村崎仔頭227
      地，同意全部由乙○○先生承受。乙○○願意給甲○○先
      生100萬元，甲○○及乙○○共同承買黃火炎先生土地付
      地款之用。雙方同意共同訂金之用」。而該同意書上有甲○○及乙○○之簽名，並蓋有指印，雖原告否認該同意書
      之簽名為真正，惟其上原告之指印，經送鑑定確與原告之
      指紋相同，此有法務部調查局調科貳字第09500415710號
      函可證，足證同意書上之內容，確經原告之同意並確認，
      原告指稱同意書並非真正，並不可採。則該同意書之記載
      「甲○○先生及乙○○先生共同承買水上鄉寬士村崎仔頭
      227地號」，與被告丙○○主張：「系爭土地係由原告與
      訴外人即被告丙○○之子乙○○共同承買」之情節相符。
      依此足證，系爭土地確係原告與訴外人即被告丙○○之子
      乙○○共同購買，並登記予被告丙○○之名下無誤。至於
      被告丙○○所提「80年4月26日之同意書」是否真實，與
      本件之判斷無涉，不再審酌。
（三）依當時有效之農業發展條例第30條第1項前段所定：「每
      宗耕地，不得分割移轉為共有」。另按土地法第30條第1
      項前段（指修正前）規定：「私有農地所有權之移轉，其
      承受人以能自耕者為限」，其立法意旨在於貫徹耕者有其
      田之基本國策（參照憲法第143第4項），防止農地由無自
      耕能力之人承受以供耕作以外之用途，藉以發揮農地之效
      用。是若非以耕作為目的，僅係以具有自耕能力之第3人
      為登記名義人，而規避土地法第30條之規定，自難認該脫
      法行為為有效（最高法院87年度台上字第2359號裁判參照
      ）。次按農地之買賣，承買人雖係無自耕能力之人，惟如
      約定由承買人指定登記與任何有自耕能力之第三人，或具
      體約定登記與有自耕能力之特定第三人，即非民法第246
      條第1項所定以不能之給付為契約之標的，固難認其契約
      為無效。惟若購買農地之承買人並無自耕能力，依土地法
      第30條第1項（指修正前）規定，本不得取得農地所有權
      ，竟借用第3人名義辦理所有權移轉登記，間接取得農地
      所有權，以逃避上開法律之限制，應屬脫法行為，自無加
      以保護之必要，仍應認該買賣農地契約為無效（最高法院
      87 年度台上字第184號裁判參照）。查系爭土地係屬農地
      及耕地，此已陳述如前。則依當時有效之農業發展條第30
      條第1項前段及土地法第30條所定，系爭土地自不能再細
      分，亦即不能由他人共同承買，且應以有自耕能力者始能
      承受。而系爭土地係由原告及案外人乙○○共同承買，原
      告復自承因其無自耕農之身分，土地才登記予被告丙○○
      ，顯見原告無自耕能力且與案外人乙○○共同承買系爭土
      地，而登記予被告丙○○係屬脫法之行為，自無保護之必
      要，依上開法規規定及最高法院裁判所示，本件系爭土地
      買賣係屬無效。
（四）又所謂無效乃指自始、當然、確定的無效。另按私有農地
      所有權之移轉，其承受人以能自耕者為限，違反此項規定
      者，其所有權之移轉無效，土地法第30條第1項及第2項（
      指修正前）定有明文。承受私有農地所有權之人有無自耕
      能力，應以承受時為準，如其承受時無自耕能力，即係以
      不能之給付為契約標的，依民法第246條第1項規定，此項
      契約應屬無效，不因嗣後承受人取得自耕能力而使原來無
      效之契約，成為有效（最高法院69年度台上字第49號裁判
      參照）。是而原告買受系爭土地係屬無效，自不因其後法
      律有修正其農地不須有自耕能力亦可承受，而使原先無效
      之契約變成有效。從而原告本於無效買賣之權利主體，以
      先位聲明請求被告丙○○應將嘉義縣水上鄉○○段51地號
      旱面積0.075597公頃辦理所有權移轉登記予原告，即屬無
      據，應予駁回。
二、第一備位聲明部分：
（一）被告丙○○、己○○○自始至終並未爭執其2人間有買賣
      系爭土地。且原告係主張系爭土地之買賣關係存在於原告
      與被告己○○○之間。是當事人間並無爭執被告己○○○
      有與被告丙○○間存有買賣系爭土地之法律行為。而系爭
      土地之所以登記予被告丙○○，實係原告與案外人乙○○
      共同買受而登記，亦陳述如前。而按確認法律關係之訴，
      非原告有即受確認判決之法律上利益者，不得提起之，民
      事訴訟法第247條第1項前段定有明文。而所謂即受確認判
      決之法律上利益，係指就為訴訟標的之權利或法律關係之
      成立或存在與否不明確而有爭執，原告主觀上認其在法律
      上之地位有不安之狀態存在，且此種不安之狀態，能以確
      認判決將之除去者而言，若縱經法院判決確認，亦不能除
      去其不安之狀態者，即難認有即受確認判決之法律上利益
      。是本件當事人間原告及被告丙○○、己○○○自始至終
      並未爭執被告丙○○、己○○○2人間有買賣系爭土地之
      法律行為，原告即無確認之利益，且原告非系爭土地之權
      利人，其買受系爭土地亦屬無效，原告並非權利之主體。
      從而原告以第一備位聲明：1、確認被告等就坐落嘉義縣
      水上鄉○○段51地號旱面積0.075597公頃之買賣關係不存
      在。被告丙○○應塗銷其所有權移轉登記。2、被告己○○○應將前項土地辦理所有權移轉登記予原告。即無理由
      ，應予駁回。
三、第二備位聲明部分：
（一）原告主張買賣價金為130萬元，惟被告己○○○則陳稱收
      受價金為100萬元，被告丙○○則陳稱買賣價金150萬元（
      見95年6月19日筆錄）。是本件系爭土地買地之價金究為
      如何，當事人間所陳無一相符。又依卷附80年5月3日所訂
      之系爭土地買賣私契約，其買賣之價金記載為130萬元，
      系爭土地買賣公契則記載價金為310,440元。是系爭土地
      之買賣價金究為何？當事人之陳述及契約之記載，亦無一
      相符。又卷附80年5月3日所訂之系爭土地買賣私契約，其
      上其買賣之總價金記載為130萬元，其中第2條第1項載：
      「簽約同時即交定金50萬元」；第2項亦載：「尾款30萬
      元於取得所有權時一次付清。於80年8月30日收80萬元」
      。依此契約之記載定金50萬元（80年5月3日簽約）、尾款
      30萬、80年8月30日收80萬元，其分次給付之總額即為160
      萬元，與契約記載全部總價金130萬元亦不相符。是本契
      約分次給付記載之金額與總價金矛盾，難據以採信。另土
      地買賣公契記載本件之代理人戊○○到庭亦證稱：「不認
      識雙方當事人，之前在旅行社及汽車公司工作過。沒有作
      過代書，亦無代書執照」等語。原告及被告己○○○亦陳
      稱未見證人戊○○等語（見96年4月16日筆錄）。互核證
      人與原告及被告己○○○所言相符，足證公契記載系爭土
      地移轉之代理人戊○○，並非實際系爭土地移轉之代理人
      。另證人黃壽能亦陳稱：系爭土地買賣時，誰是買、賣方
      我不了解，本件是林海山引薦的，林海山只是要我告訴賣
      方丁○○說有人要買系爭土地。其他的我不清楚」等語，
      而林海山業已死亡，亦經被告丙○○陳明（見95年6月19
      日筆錄）。是已無相關事證以證明本件系爭土地買賣之價
      金究為多少？惟仍可確定被告己○○○確有出售系爭土地
      無誤。
（二）卷附80年5月3日所訂之系爭土地買賣私契約，其上其買賣
      之價金記載為130萬元，其中第2條第1項載：「簽約同時
      即交定金50萬元」；第2項亦載：「尾款30萬元於取得所
      有權時一次付清。於80年8月30日收80萬元。」依此契約
      之記載定金50萬元（80年5月3日簽約）、尾款30萬、80年
      8月30日收80萬元，其總額即為160萬元，與本契約記載全
      部價金130萬元不符。是本契約分次給付記載之金額與總
      價金矛盾，難據以採信，此已陳述如前。另80年8月30日
      收80萬元雖蓋有印章，然其印文模糊，無法分辨係何姓名
      ，惟可確定該印文之姓名係3個字，與被告己○○○姓名
      係4個字並不相符，該印文自非被告己○○○之印章。是
      不能以契約上有載：「80年8月30日收80萬元」並有印文
      ，即認被告己○○○確有收受此筆80萬元。被告己○○○
      一再堅稱所收受價金為100萬元，原告亦未能再舉其他事
      證其確係交付130萬元予被告己○○○之事實，是本院認
      被告己○○○確只收受原告之價金100萬元。
（三）如前所述，系爭土地係由原告與訴外人乙○○共同買受，
      原告並已支付價金100萬元予被告己○○○。而訴外人乙○○並未能舉證證明確有支付共同出資之價金予原告或被
      告己○○○之證明。其次，系爭土地之買賣係屬無效，且
      原告亦無權主張訴請塗銷登記，惟原告已支付價金予被告
      己○○○，被告己○○○乃係無法律上之原因而受利益。
      而按無法律上之原因而受利益，致他人受損害者，應返還
      其利益。雖有法律上之原因，而其後已不存在者，亦同。
      民法第179條定有明文。從而原告請求被告己○○○返還
      價金即無不合。是原告請求被告己○○○給付100萬元，
      及其中50萬元自民國80年5月3日（被告己○○○收受之日
      ）起，其中50萬元自民國80年8月30日起至清償日按週年
      百分之5計算利息即無不合，應予准許，原告逾上開範圍
      之請求，為無理由，應予駁回。
（四）原告陳明願供擔保請准宣告假執行，就其勝訴部分核無不
      合，爰定相當之擔保金額准許之。其敗訴部分假執行之聲
      請，已失所附麗，應予駁回。
四、本件事證已臻明確，兩造其餘主張陳述及所提之證據，均不
    影響本案判決，毋庸再予審酌，附此敘明。
五、訴訟費用裁判之依據：民事訴訟法第79條。
中　　華　　民　　國　　96　　年　　4 　　月　　30　　日
                  民一庭法　官　馮保郎
右為正本係照原本作成
如對本判決上訴須於判決送達後20日內向本院提出上訴狀
中　　華　　民　　國　　96　　年　　5 　　月　　1 　　日
                        書記官　王立梅
